ACORDAO-COMPLETO-2300099

ACÓRDÃO 185/2019 ATA 1/2019 - PRIMEIRA CÂMARA

VISTOS, relatados e discutidos estes autos de Tomada de Contas Especial instaurada pelo Fundo Nacional de Desenvolvimento da Educação - FNDE, em desfavor do Sr. Clermont Silveira Castor (CPF XXX.282.018-XX) , ex-prefeito do Município de Cubatão (SP) , de 1º/1/2001 a 31/12/2008, em decorrência da omissão no dever de prestar contas dos recursos relativos ao Programa de Apoio aos Sistemas de Ensino para Atendimento à Educação de Jovens e Adultos - PEJA, atinentes ao exercício de 2006,
ACORDAM os Ministros do Tribunal de Contas da União, reunidos em sessão da Primeira Câmara, diante das razões expostas pelo Relator, em:
9.1. rejeitar as alegações de defesa oferecidas pelo Sr. Clermont Silveira Castor referentes à omissão na prestação de contas dos recursos repassados, no exercício de 2006, pelo FNDE para a Prefeitura Municipal de Cubatão (SP) ;
9.2. acatar as alegações de defesa oferecidas pelo Município de Cubatão (SP) ;
9.3. rejeitar parcialmente as alegações de defesa apresentadas pela Sra. Márcia Rosa de Mendonça Silva relativas à movimentação dos recursos repassados pelo FNDE para conta diversa da específica e à utilização de recursos repassados sob a égide do PEJA para custear a aquisição de kits escolares, caracterizando desvio de objeto;
9.4. com fundamento nos arts. 1º, I, 16, III, alínea "a", 19 e 23, III, da Lei 8.443/1992 e 1º, I, 209, I, 210 e 214, III, do Regimento Interno do TCU, julgar irregulares as contas do Sr. Clermont Silveira Castor;
9.5. com fundamento nos arts. 1º, I, 16, III, alíneas "a" e "b", 19 e 23, III, da Lei 8.443/1992 e 1º, I, 209, II, 210 e 214, III, do Regimento Interno do TCU, julgar irregulares as contas da Sra. Márcia Rosa de Mendonça Silva;
9.6. aplicar individualmente ao Sr. Clermont Silveira Castor e à Sra. Márcia Rosa de Mendonça Silva as multas previstas nos arts. 58, I e II, da Lei 8.443/1992 e 267 do Regimento Interno do TCU, no valor de R$ 10.000,00 (dez mil reais) cada uma delas, fixando-lhes o prazo de 15 (quinze) dias, a contar do recebimento das notificações, para comprovarem, perante o Tribunal, em consonância com o art. 214, III, alínea "a", do Regimento Interno desta Corte, o recolhimento das dívidas aos cofres do Tesouro Nacional, atualizadas monetariamente desde a data deste acórdão até as dos efetivos recolhimentos, se forem pagas após o vencimento, na forma da legislação em vigor;
9.7. caso seja requerido pelos responsáveis, autorizar o pagamento das dívidas em até 36 parcelas mensais e consecutivas, nos termos dos arts. 26 da Lei 8.443/1992 e 217 do Regimento Interno do TCU, fixando-lhes o prazo de quinze dias, a contar do recebimento das notificações, para comprovarem perante o Tribunal o recolhimento da primeira parcela, e de trinta dias, a contar da parcela anterior, para comprovarem o recolhimento das demais parcelas, devendo incidir sobre cada valor mensal os acréscimos previstos na legislação em vigor, alertando aos responsáveis que a inadimplência de qualquer parcela acarretará o vencimento antecipado do saldo devedor;
9.8. autorizar, desde logo, nos termos do art. 28, II, da Lei 8.443/1992, a cobrança judicial das dívidas, caso não sejam atendidas as notificações;
9.9. dar ciência deste acórdão à Procuradoria da República no Estado de São Paulo, consoante o disposto nos arts. 16, § 3º, da Lei 8.443/1992 e 209, § 7º, do Regimento Interno do TCU; e
9.10. dar ciência deste acórdão ao Fundo Nacional de Desenvolvimento da Educação (FNDE) .

Tomada de Contas Especial instaurada pelo FNDE em desfavor de ex-Prefeito do Município de Cubatão/SP, por omissão no dever de prestar contas dos recursos repassados à conta do Programa de Apoio aos Sistemas de Ensino para Atendimento à Educação de Jovens e Adultos - PEJA, no exercício de 2006.

Primeira Câmara

Prefeitura Municipal de Cubatão (SP).

3. Interessados/Responsáveis:
3.1. Responsáveis: Clermont Silveira Castor (CPF XXX.282.018-XX), Márcia Rosa de Mendonça Silva (CPF XXX.086.978-XX) e Prefeitura Municipal de Cubatão - SP (CNPJ 47.492.806/0001-08).

13.1. Ministros presentes: Raimundo Carreiro (na Presidência) e Benjamin Zymler (Relator).
13.2. Ministro-Substituto convocado: Marcos Bemquerer Costa.

ACORDAO-COMPLETO-2360971

Acórdão 11108/2019 - Primeira Câmara

BENJAMIN ZYMLER

Trata-se de tomada de contas especial instaurada pelo Fundo Nacional de Desenvolvimento da Educação - FNDE, em desfavor do Sr. Clermont Silveira Castor (CPF XXX.282.018-XX) , ex-prefeito do Município de Cubatão (SP) , entre 1º/1/2001 e 31/12/2008, em decorrência da omissão no dever de prestar contas dos recursos relativos ao Programa de Apoio aos Sistemas de Ensino para Atendimento à Educação de Jovens e Adultos - PEJA, atinentes ao exercício de 2006.
2.	O Programa de Apoio aos Sistemas de Ensino para Atendimento à Educação de Jovens e Adultos, também conhecido como "Fazendo Escola", é um programa de ação continuada, que visa custear, em caráter suplementar, a formação continuada de docentes; a aquisição, impressão ou produção de livro didático e a aquisição de material para os professores.
3.	O referido programa é voltado para o atendimento aos alunos de escolas públicas matriculados nos cursos de educação de jovens e adultos, que foram registrados no Censo Escolar INEP/MEC do ano anterior, em conformidade com o disposto na Resolução CD/FNDE 23, de 24/4/2006 (peça 21) .
4.	Visando à execução do PEJA, no Município de Cubatão/SP, durante o exercício de 2006, o FNDE repassou à Prefeitura daquela cidade a quantia de R$ 127.074,79 (cento e vinte e sete mil, setenta e quatro reais e setenta e nove centavos) , dividida em cinco parcelas, abaixo discriminadas:
	Valor
	Data do pagamento
	OB

	R$ 25.414,94
	2/10/2006
	695.631

	R$ 25.414, 94
	10/11/2006
	695.707

	R$ 25.414, 94
	1/12/2006
	695.775

	R$ 25.414, 94
	7/12/2006
	695.826

	R$ 25.415, 03
	27/12/2006
	695.869

5.	Essas quantias foram creditadas na conta corrente 376.361 da agência 1.006-5 do Banco do Brasil (peça 1, p. 43 e 47) .
6.	O ex-gestor municipal não prestou contas dos mencionados recursos, o que ensejou a adoção das providências administrativas cabíveis. Contudo, tais medidas não lograram êxito, uma vez que o Sr. Clermont Silveira Castor não apresentou as referidas contas nem restituiu ao FNDE os recursos recebidos pelo Município de Cubatão (SP) - peça 1, p. 67.
7.	Diante disso, foi instaurada esta tomada de contas especial, cujo tomador ressaltou no Relatório 111/2012, de 9/7/2012, que (peça 1, p. 59 a 65) :
	a) a Procuradoria Federal no FNDE, no Parecer 767/2008 - PROFE, asseverou que a corresponsabilidade, em caso de omissão, somente se imputada ao prefeito sucessor quando o prazo para a apresentação da prestação de contas transcorrer no seu mandato;
	b) no caso em tela, o período fixado para a prestação de contas ocorreu durante o mandato do Sr. Clermont Silveira Castor, o que afastou qualquer responsabilidade do prefeito que o sucedeu; e
	c) assim sendo, o dano ao erário deve ser atribuído a esse responsável.
8.	A Secretaria Federal de Controle Interno, no Relatório de Auditoria 1.298/2014, de 18/8/2014, endossou as conclusões do tomador de contas especial (peça 1, p. 77 a 79) . O Ministro de Estado teve ciência dessa conclusão (peça 1, p. 83) .
9.	Após analisar os documentos acostados aos presentes autos, a auditora do TCU destacou que (peça 4) :
	a) o Sr. Clermont Silveira Castor não prestou contas dos recursos em tela, apesar de ter sido instado a fazê-lo pelo Fundo Nacional de Desenvolvimento da Educação - FNDE, mediante a Notificação 34.381 DIPRA/CGCAP/DIFIN/FNDE (peça 1, p. 45 e 53) ;
	b) conforme dispõe o parágrafo único do art. 70 da Constituição Federal de 1988, qualquer pessoa física ou jurídica que utilize, arrecade, guarde, gerencie ou administre dinheiros, bens e valores públicos deverá prestar contas de sua regular aplicação. A inobservância deste dever pode ser considerada improbidade administrativa, em conformidade com o estabelecido no mencionado artigo da Lei Maior e nos arts. 93 do Decreto-Lei 200/1967 e 11, VI, da Lei 8.429/1992. Além disso, a referida omissão enseja a presunção de desvio de recursos;
	c) no Relatório do Tomador de Contas Especial 111/2012, de 9/7/2012, a responsabilidade pelo dano ao erário foi atribuída ao Sr. Clermont Silveira Castor; e
	d) desse modo, deve ser promovida a citação do Sr. Clermont Silveira Castor, para que apresente alegações de defesa quanto à não comprovação da boa e regular aplicação dos recursos transferidos à Prefeitura de Cubatão (SP) , bem como para que se manifeste quanto à omissão no dever de prestar contas desses recursos.
10.	O Diretor da 3ª Diretoria da Secex (SP) e o titular daquela unidade técnica manifestaram sua concordância com a realização dessa citação (peças 5 e 6) .
11.	Por meio de despacho (peça 7) , autorizei a realização da mencionada citação, a qual foi realizada mediante o Ofício 1.387/2015 - TCU/SECEX-SP, datado de 29/5/2015 (peça 9) , do qual o responsável tomou ciência em 2/6/2015, conforme consta do aviso de recebimento acostado a estes autos (peça 10) .
12.	Em seguida, o responsável solicitou prorrogação por 15 dias do prazo originalmente fixado para a apresentação das alegações de defesa, a qual foi deferida pelo titular da unidade técnica. Na oportunidade, foi autorizada também a vista eletrônica dos autos (peças 15 e 17) .
13.	O responsável apresentou suas alegações de defesa (peça 16) , as quais foram posteriormente complementadas (peça 18) .
14.	Após analisar a mencionada defesa, a auditora destacou que:
	- Alegações de defesa
	a) era necessário citar a Sra. Márcia Rosa de Mendonça Silva, então Prefeita Municipal de Cubatão/SP, cuja responsabilidade seria solidária;
	b) não houve notificação válida no âmbito do FNDE, pois a única correspondência expedida por aquele ente público exigindo a prestação de contas dos recursos do PEJA referentes ao exercício de 2006 (nº 34.381 DIPRA/CGCAP/DIFIN/FNDE, de 4/7/2007) foi recebida no dia 16/7/2007 por uma terceira pessoa. Logo, trata-se de "matéria controversa";
	c) seu mandato terminou em 2008. Após essa data, foram enviadas outras intimações para sua sucessora imediata. Logo, não se exauriu o dever de prestar contas;
	d) na petição inicial da Ação Civil Pública impetrada pelo FNDE (peça 16, p. 22 a 45) , consta que:
	"Não tendo apresentado a prestação de contas na data limite prevista na citada norma  regulamentar, qual seja, 10/02/2007, constando ainda a intimação para a apresentação de prestação de contas ou restituição do valor recebido, realizada em 21/12/2010 (AR de fl. 25 da TCE - cópia anexa) , por meio da Notificação nº 34.381 DIPRA/COPRA/CGCAP/DIFIN/FNDE, de 4/7/2007 (fl. 21 da TCE - cópia anexa) , é de rigor que o réu faltou com seu dever e se encontra inadimplente há aproximadamente dois anos." 
	e) o FNDE postulou a apresentação das contas na sequência do exaurimento do seu mandato, "invadindo a gestão municipal imediatamente subsequente, provavelmente sem êxito na apresentação da almejada prestação de contas, o que torna imprescindível, em termos de legalidade, o reconhecimento da responsabilidade solidária." 
	f) se não houve a prestação de contas, que não se confunde com a imputação de omissão no dever de prestar contas, competia à sua sucessora, Sra. Márcia Rosa de Mendonça Silva, apresentar a mencionada documentação, até porque ela foi notificada para tais fins. Assim sendo, a responsabilidade dela é solidária, o que enseja sua citação, sob pena de nulidade processual;
	g) a instauração desta tomada de contas especial foi descabida e prematura, devido à inexistência de comprovação documental da prática de qualquer conduta irregular. A imputação de responsabilidade se sustenta na "premissa manifestamente equivocada" de que ele teria recebido a notificação e optado por permanecer silente;
	h) seria injusto e ilegítimo que o Chefe do Poder Executivo Municipal respondesse por qualquer falha na Administração, tal como o extravio de documentos de extrema importância enviados por meio de AR. Ademais, ausente a ciência pessoal do requerido, não há elemento indiciário algum demonstrando que o mesmo tivesse ciência da possível omissão na apresentação da prestação de contas, tampouco que ele tivesse optado por permanecer calado, já que a tarefa de prestar contas era delegada para os ordenadores das correspondentes despesas;
	i) considerou-se que uma suposta omissão de um setor ou repartição da prefeitura significou a ocorrência do desvio dos recursos federais repassados e, por via de consequência, a ocorrência de dano ao erário. Além disso, presumiu-se que a falta de prestação de contas representou a omissão direta e pessoal do Chefe do Poder Executivo Municipal. Ademais, em caso similar, o então Relator Ministro André Luís de Carvalho aplicou o princípio da razoabilidade e afastou as irregularidades decorrentes da omissão no dever de prestar contas;
	j) o que ocorreu foi "uma suposta falha administrativa quando da ausência de prestação de contas em sede de repasse federal ao município de Cubatão (ausência de respostas às requisições do órgão convenente) ". Assim sendo, não há irregularidade insanável no aludido convênio federal. O Município de Cubatão (SP) continua recebendo os repasses federais, sem prejuízo algum para o interesse público primário, e executando fielmente, como nos exercícios financeiros anteriores, o objeto dos ajustes firmados com a União;
	k) os recursos federais foram aplicados de forma regular, tanto que não se cogita a existência de dano ao erário. Afinal, "não houve qualquer desvio de finalidade ou aplicação equivocada dos recursos federais, relativamente ao examinado programa do FNDE";
	l) pretende demonstrar, "ao longo da instrução processual", a regular aplicação dos recursos transferidos. Com esse objetivo, protocolou junto à Prefeitura Municipal de Cubatão (SP) requerimento específico (Protocolo 7.991/2015-1 - peça 16, p. 19 a 21) , com o objetivo de obter todas as informações acerca das despesas realizadas, as quais serão "oportunamente juntadas aos presentes autos, em conformidade com a melhor interpretação dos princípios da ampla defesa e do contraditório." Caso o Tribunal entenda de forma diversa, requer que se oficie diretamente ao Município de Cubatão (SP) , para que sejam encaminhados os elementos que servirão de provas essenciais ao exercício da defesa; e
	m) em caso análogo ao que ora se examina, o TRF - 3ª Região afastou a imputação de improbidade administrativa, "exatamente pela ausência de dolo ou culpa na prestação de contas ocorrida a destempo";
	- Análise da auditora     
	a) a tese da necessidade de realizar a citação solidária da sucessora do responsável não deve ser acolhida, uma vez que a jurisprudência deste Tribunal é firme no sentido de que, caso não tenham sido apresentadas as contas relativas a convênios executados na gestão anterior, compete ao prefeito sucessor apresentar toda a documentação comprobatória da aplicação dos recursos federais recebidos por seu antecessor e, na impossibilidade de fazê-lo, adotar as ações legais visando ao resguardo do patrimônio público, devendo se excluir a sua responsabilidade, se houver sido comprovada a adoção tempestiva das medidas cabíveis. Esse entendimento funda-se no princípio da continuidade administrativa, segundo o qual a obrigatoriedade de apresentar a prestação de contas recai sobre o administrador que se encontrar na titularidade do cargo, independentemente do fato de ter sido ele o signatário do convênio ou o recebedor dos recursos;
	b) no caso sob análise, o repasse das verbas federais, a execução do objeto avençado e o decurso do prazo para prestar contas dos recursos transferidos ocorreram inteiramente no mandato do prefeito antecessor. Além disso, há informação nos presentes autos de que foi adotada medida com vistas a obter o ressarcimento ao erário. Consequentemente, não se deve imputar responsabilidade à sucessora;
	c) no dia 9/12/2013, o FNDE, por meio de sua Procuradoria Federal, ingressou com Ação Civil por Ato de Improbidade Administrativa contra o Sr. Clermont Silveira Castor (processo 0012336-81.2013.4.03.6104, em trâmite na 4ª Vara Federal de Santos) , visando à recomposição do prejuízo decorrente da comprovada ausência de prestação de contas dos recursos públicos em tela (petição inicial à peça 16, p. 22 a 45) . A propositura dessa ação teve fulcro nas conclusões desta Tomada de Contas Especial, conforme se verifica na Nota Técnica 1.594/2012 - PF - FNDE/PGF/AGU, de 26/10/2012 (peça 1, p. 69 a 71) . Naquela oportunidade, foi salientado que ocorreu a omissão no dever de prestar contas dos recursos do programa sob comento, o ex-prefeito se encontrava em exercício no período em que ocorreram as irregularidades e não havia se exaurido o prazo prescricional de cinco anos para a aplicação das penalidades civis e políticas cabíveis, nos termos do art. 23, I, da Lei 8.429/1992. Assim sendo, embora a ação não tenha sido de iniciativa do respectivo município, resta caracterizada a adoção tempestiva de providências com o objetivo de recompor o erário;
	d) não há que se falar em "matéria controversa", visto que comprovadamente o Sr. Clermont Silveira Castor era o prefeito municipal no período entre o repasse dos recursos do programa "Fazendo Escola" e a data limite para apresentar a prestação de contas;
	e) o mencionado expediente de 2010, cuja cópia não foi juntada, não serve ao propósito de afirmar a responsabilidade solidária da prefeita sucessora. Afinal, o órgão federal, que, em 2007, já havia encaminhado uma notificação para a Prefeitura, pode ter solicitado ao Município elementos que viessem a comprovar a utilização dos recursos públicos nos fins colimados, a par da conduta omissiva do prefeito antecessor. Veja-se que o processamento da tomada de contas especial somente teve início em meados de 2012, logo, o envio do expediente em 2010 não significou "invadir a gestão da prefeita sucessora", mas caracterizou um procedimento preliminar ao ato da instauração desta TCE;
	f) por oportuno, transcreve-se excerto do voto condutor do Acórdão 6402/2015-TCU-Segunda Câmara, proferido pela Ministra Relatora Ana Arraes, quando do julgamento do TC Processo 021.407/2013-4, no âmbito do qual foi comprovado que os recursos haviam sido integralmente geridos pelo antecessor: 
	"8. Contudo, como restou comprovado por extrato bancário, quando ele assumiu a prefeitura a conta corrente do convênio apresentava o saldo irrisório de R$ 4,74, ou seja, os recursos foram efetivamente utilizados por seu antecessor.
	9. Os pareceres, ao defenderem a imputação solidária do débito, invocaram a aplicação da Súmula TCU 230. Contudo, aquele enunciado já não mais retrata o entendimento jurisprudencial majoritário desta Corte. Veja-se, nesse sentido, que se encontra em tramitação anteprojeto de revisão da Súmula 230, objeto do TC Processo 016.899/2010-5. Naqueles autos, o Secretário das Sessões propôs a revogação da súmula por entender que a referida orientação jurisprudencial não mais fornece baliza sobre o julgamento de tomadas de contas especiais que envolvam a responsabilidade de gestores municipais que se sucedem. A Comissão de Jurisprudência, ao analisar a questão, posicionou-se contrariamente à revogação, mas defendeu a alteração daquele enunciado, que passaria a contar com a seguinte redação:
	"Compete ao prefeito sucessor apresentar a prestação de contas referente aos recursos federais recebidos por seu antecessor, quando este não o tiver feito e o prazo para adimplemento dessa obrigação vencer no período de gestão do próprio mandatário sucessor, ou, na impossibilidade de fazê-lo, adotar as medidas legais visando ao resguardo do patrimônio público, sob pena de responsabilidade."
	10. Independentemente da deliberação que venha a ser adotada no TC Processo 016.899/2010-5, todos os pareceres nele exarados já demonstram que a Súmula 230 não se mostra aderente à contemporânea jurisprudência deste tribunal, que caminha firme no sentido da exclusão da responsabilidade do prefeito sucessor por débito relacionado a recursos geridos integralmente por seu antecessor, sem prejuízo da aplicação de multa pela omissão no dever de prestar contas."
	g) no voto condutor do Acórdão 6042/2015-TCU-Segunda Câmara, relatado pelo Ministro Raimundo Carreiro, foi defendida a exclusão da responsabilidade do sucessor alheio à gestão dos recursos recebidos pelo antecessor, ainda que aquele administrador municipal não tenha adotado as medidas cabíveis decorrentes da omissão desse último. Nesse sentido, foi afirmado que:    
	"9. Estou de acordo com os pareceres da Secex-GO e do MPTCU no tocante à isenção de responsabilidade do Sr. Luiz Garcez da Silva, prefeito que sucedeu o Sr. Ivo José da Silva, quanto à aplicação dos recursos repassados mediante convênio pela União ao Município de Turvânia, porquanto o referido convênio teve a sua execução concluída no dia 28.07.2000, ou seja, ainda no decorrer da gestão do Sr. Ivo José da Silva, Prefeito que lhe antecedeu no cargo.
	10. No que concerne à proposta do MPTCU de julgar as contas do Sr. Luiz Garcez da Silva irregulares, por omissão no dever de prestar contas, tendo em vista que, nos termos da Súmula TCU nº 230, o citado Prefeito não encaminhou ao órgão repassador dos recursos a prestação de contas de seu antecessor, peço vênias para discordar.
	11. Conforme apurado nos autos, a execução do convênio foi concluída no dia 28.07.2000, ou seja, mais de cinco meses antes do encerramento da gestão do Prefeito antecessor, Sr. Ivo José da Silva, que, exatamente por essa circunstância, teve tempo suficiente para elaborar e encaminhar a citada prestação de contas, mas não o fez.
	12. Desse modo, não me parece razoável fazer recair sobre o prefeito sucessor a responsabilidade por essa omissão do antecessor. No meu modo de ver, haveria grave desproporção de tratamento caso este Tribunal responsabilizasse o prefeito sucessor nessas situações, razão pela qual entendo não ser medida de justiça a responsabilização do Sr. Luiz Garcez da Silva com base na Súmula TCU nº 230 neste caso." 
	h) o Sr. Clermont Silveira Castor alegou também que a notificação feita pelo FNDE não foi válida, pois teria sido recebida por terceiro. Assim sendo, a omissão no encaminhamento das contas relativas ao Programa PEJA seria uma falha administrativa, pela qual ele não pode ser responsabilizado. Aduziu que o TCU deve reconhecer a nulidade da instauração desta tomada de contas especial porque o objeto do referido programa foi atingido. Tais alegações não procedem, pelas razões a seguir expostas;
	i) ainda que a notificação promovida pelo FNDE não tenha sido recebida pessoalmente pelo responsável, não há razão para declarar a nulidade dos atos processuais praticados. Cumpre esclarecer que, de acordo com o entendimento pacificado por este Tribunal, na fase interna da TCE ainda não se tem propriamente um processo, mas sim um mero procedimento de controle, já que ainda não se estabeleceu um litígio. Ademais, embora haja a previsão de notificação nessa fase inicial, visando facultar ao responsável que ele traga aos autos os documentos que entender úteis para esclarecer a situação, a ausência dessa correspondência não invalida os atos processuais. Isso ocorre porque o momento próprio para a defesa do responsável é a fase externa da TCE, que se desenvolve no âmbito dos Tribunais de Contas. Nessa segunda fase, devem ser observados os princípios constitucionais da ampla defesa, do contraditório e do devido processo legal;
	j) neste caso concreto, o respeito a esses princípios se concretizou por meio da realização de uma citação válida, da concessão de vista e cópia dos presentes autos e do exame das alegações de defesa apresentadas pelo responsável, por intermédio de seus procuradores devidamente constituídos;
	k) também não deve ser acolhida a alegação de que teria havido mera falha administrativa,  não uma omissão no dever de prestar contas. Ainda que se admita que a notificação do FNDE tenha se perdido nos meandros da administração municipal, compete lembrar que o Sr. Clermont Silveira Castor, ao aderir ao Programa "Fazendo Escola", em 2006, tornou-se responsável pelo envio da prestação das contas consoante os termos do normativo que regulava o mencionado programa. Por via de consequência, o ex-prefeito não pode alegar desconhecimento dessa obrigação;
	l) cumpre salientar que, em 2007, os repasses do Programa "Fazendo Escola" foram suspensos em virtude da não apresentação das contas relativas ao exercício anterior. Nesse cenário, ficou caracterizada a falta de zelo no cumprimento dos princípios da administração pública, que constitui uma irregularidade grave;
	m) nos autos da Ação Civil Pública 0012368120134036104-4, o juiz assim se manifestou sobre essa mesma alegação do responsável, que foi rejeitada naquela oportunidade (peça 20, p.1 e 2) : 
"4. O conjunto probatório, decorrente da TCE e da descrição da conduta do agente contida na petição inicial da ação civil pública, evidencia nesta fase inicial do procedimento, que a omissão no dever de prestar contas não constitui mera irregularidade administrativa ou decorrência de conduta culposa da administração. 
	5. A suspensão do repasse dos recursos pelo FNDE, a partir do mês seguinte à data limite para a apresentação das contas, quando ainda restante um ano e meio de gestão do agravante como Prefeito, claramente causa impacto nas contas do município. Tal fato não passa, obviamente, despercebido pelo dirigente máximo do Poder Executivo Municipal, o que demonstra existirem fundados indícios de que a conduta do agente, em permanecer sem prestar contas, não decorreria da alegada falta de ciência do descumprimento do dever legal, e que, assim, a conduta estaria completamente destituída de má-fé e dolo, mesmo porque o aviso de recebimento de fl. 99 demonstra que este foi enviado, para ciência da omissão, ainda durante a gestão do agravante na Prefeitura Municipal de Cubatão, entre 2005 e 2009, sendo recepcionada no respectivo endereço." 
	n) em relação à alegação de que teria aplicado regularmente os recursos federais transferidos, cumpre ressaltar que o responsável, ciente da necessidade de juntar documentação comprobatória da execução das despesas, não apresentou sequer uma simples relação dos gastos realizados com essa quantia. Esse comportamento viola o princípio de que compete ao gestor o ônus da prova, o qual se encontra positivado no parágrafo único do art. 70, da Constituição de 1988 e no art. 93 do Decreto-Lei 200/1967;
	o) cumpre frisar, ainda, que o FNDE afirmou, em parecer fundamentado (peça 16, p. 22 a 45) , que:  
	"A omissão do réu vai além da mera inobservância de formalidades. Não se sabe se o objeto do programa foi realizado ou não. Não se sabe se a população foi beneficiada pelo emprego das verbas ou se sua aplicação passou ao largo do interesse público."
	p) no processo relatado pelo Ministro-Substituto André Luiz de Carvalho, a omissão se deu por motivos alheios à vontade do responsável e havia elementos de convicção sobre a correta aplicação dos recursos federais na consecução dos objetivos. Logo, aquela situação era fundamentalmente diversa da que ora se examina; e
	q) não procede a alegação de que não existiria dano ao erário, uma vez que o município recebeu novos repasses federais. Afinal, a instauração de providências visando ao ressarcimento do prejuízo causado aos cofres federais, mediante a instauração de uma TCE, por exemplo, possui o condão de suspender uma eventual inadimplência e afastar os impeditivos para a liberação de novos recursos para o município, o que não significa ilidir as irregularidades que motivaram as medidas corretivas.  
	- Alegações de defesa complementares
	a) mediante expediente datado de 12/8/2015, o Sr. Clermont Silveira Castor enviou cópia da petição inicial do Mandado de Segurança nº 5.411 - 19.2015.8.26.0157, que foi ajuizado, nos termos do art. 5º, LV, da Constituição Federal de 1988, visando obter informações junto à Prefeitura de Cubatão (SP) ; e
	b) o responsável alegou que a impetração desse mandado foi motivada pela inércia da atual Prefeita no fornecimento das informações requeridas administrativamente, que seriam essenciais e imprescindíveis ao exercício da defesa;
	- Análise da auditora     
	a) trata-se de um pedido de sobrestamento dos presentes autos até que a Prefeitura Municipal de Cubatão (SP) , acionada judicialmente pelo responsável, forneça as informações que supostamente permitirão provar o bom uso dos recursos federais transferidos;
	b) não se pretende obstruir o exercício da ampla defesa e do contraditório, mas adotar tratamento igualitário aos gestores para os quais foram repassados recursos federais. A todos eles, sob a fiscalização das unidades concedentes, são outorgados prazos para apresentar regularmente suas contas ou, na impossibilidade de fazê-lo, adotar as medidas cabíveis. Aduz-se que, na fase externa, é possível haver uma dilação desses prazos, desde que ela seja formal e justificadamente solicitada;
	c) no caso vertente, houve uma omissão no dever de prestar contas, sem a invocação de uma causa que a torne escusável;
	d) a Resolução FNDE 23, de 24/4/2006 (peça 21) , que estabeleceu os critérios e as normas para a transferência automática de recursos financeiros no âmbito do Programa "Fazendo Escola", referentes ao exercício de 2006, não deixou dúvidas quanto à obrigatoriedade de o município executor, do qual o Sr. Clermont Silveira Castor era o representante legal, demonstrar a correta aplicação daqueles recursos. Além disso, foi esclarecida a forma que deveria ser adotada pela prestação de contas e definidas as datas limite de 10/2/2007 e 31/3/2007 para, respectivamente, o executor remeter ao Conselho de Controle Social do Programa - CACS a prestação de contas e para esse conselho emitir parecer conclusivo sobre as mencionadas contas e as encaminhar, juntamente com outros documentos para o FNDE, que realizaria a apreciação final;
	e) houve um interstício de mais de um ano e meio entre a data limite para a apresentação das contas para o FNDE e o término do mandato do responsável, que ocorreu em 31/12/2008. Contudo, não houve nenhuma manifestação de sua parte. Note-se que, nesse período, teria sido mais fácil elaborar a documentação pertinente, uma vez que ele tinha livre acesso livre às informações necessárias para esse mister; e
	f) nesse contexto, conceder ao gestor faltoso, que deixou de cumprir um dever constitucional, sem apresentar justificativas, o benefício do prazo indeterminado não seria razoável e violaria o princípio da equidade. Essa irregularidade adquire uma gravidade ainda maior porque o responsável tenta imputar à atual Prefeita o ônus decorrente da própria inércia. Considerando ainda que o pleito em tela configura mera ação protelatória, ele deve ser indeferido, uma vez que não restaram configurados os pressupostos para o sobrestamento deste processo, que estão previstos no art. 157 do Regimento Interno do TCU.
15.	Com fulcro nessas considerações, a auditora propôs (peça 24) :
a) indeferir o pedido constante da petição de peça 18, por não restarem configurados os motivos que ensejam o sobrestamento do julgamento do mérito dos presentes autos; 
	b) com fundamento nos arts. 1º, I, 16, III, alíneas "a" e "c", 19 e 23, III, da Lei 8.443/1992  e 1º, I, 209, I e III, 210 e 214, III, do Regimento Interno do TCU, julgar irregulares as contas do Sr. Clermont Silveira Castor, ex-prefeito do Município de Cubatão (SP) , referentes aos recursos do Programa de Apoio aos Sistemas de Ensino para Atendimento à Educação de Jovens e Adultos - Peja, atinentes ao exercício de 2006, e condená-lo ao pagamento das quantias a seguir especificadas, com a fixação do prazo de quinze dias, a contar do recebimento da notificação, para comprovar perante o Tribunal, na forma do art. 214, III, alínea "a", do Regimento Interno do TCU, o recolhimento da dívida aos cofres do Fundo Nacional de Desenvolvimento da Educação - FNDE, atualizada monetariamente e acrescida dos juros de mora, calculados a partir das datas discriminadas até as dos efetivos recolhimentos, em conformidade com a legislação em vigor:
	VALOR ORIGINAL (R$) 
	DATA DA OCORRÊNCIA

	25.414,94
	2/10/2006

	25.414,94
	10/11/2006

	25.414,94
	1º/12/2006

	25.414,94
	7/12/2006

	25.414,03
	27/12/2006

	c) aplicar ao Sr. Clermont Silveira Castor a multa prevista nos arts. 57 da Lei 8.443/1992 e 267 do Regimento Interno do TCU, com a fixação do prazo de quinze dias, a contar da notificação, para comprovar perante o Tribunal, em consonância com o disposto no art. 214, III, alínea "a", do Regimento Interno desta Corte de Contas, o recolhimento da dívida aos cofres do Tesouro Nacional, atualizada monetariamente desde a data do acórdão que vier a ser proferido até a do efetivo recolhimento, se for paga após o vencimento, na forma da legislação em vigor;
	d) autorizar, desde logo, nos termos do art. 28, II, da Lei 8.443/1992, a cobrança judicial da dívida, caso não atendida a notificação;
	e) autorizar, desde já, caso requerido, o pagamento da dívida do Sr. Clermont Silveira Castor em trinta e seis parcelas mensais e consecutivas, nos termos dos arts. 26 da Lei 8.443/1992 e 217 do Regimento Interno do TCU, fixando-lhe o prazo de quinze dias, a contar do recebimento da notificação, para comprovar perante o Tribunal o recolhimento da primeira parcela, e informando ao responsável que incidirão sobre cada parcela os correspondentes acréscimos legais e que a falta de pagamento de qualquer parcela importará no vencimento antecipado do saldo devedor; 
	f) encaminhar cópia da deliberação que vier a ser proferida, bem como do relatório e do voto que a fundamentarem, ao Procurador-Chefe da Procuradoria da República em São Paulo, nos termos do arts. 16, § 3º, da Lei 8.443/1992 e 209, § 7º, do Regimento Interno do TCU, para a adoção das medidas que entender cabíveis;
	g) dar ciência da decisão que vier a ser adotada ao Fundo Nacional de Desenvolvimento da Educação e à Prefeitura Municipal de Cubatão (SP) .
16.	O Diretor da 3ª Diretoria da Secex (SP) e o titular daquela unidade técnica manifestaram sua concordância com essa proposta (peças 25 e 26) .
17.	Em 29/1/2016, o Subprocurador-Geral Lucas Rocha Furtado emitiu parecer, no qual se pronunciou favoravelmente ao acolhimento da proposta formulada pela unidade técnica (peça 28) . Destaco os seguintes trechos desse parecer: 
	"Vale frisar que a jurisprudência no âmbito dessa Corte é no sentido de que o ônus de comprovar a boa e regular aplicação dos recursos públicos compete ao gestor, por meio de documentação consistente, que demonstre cabalmente os gastos efetuados, bem assim o nexo causal entre estes e os recursos repassados. Neste processo, não foram apresentadas justificativas para a referida omissão e não há nos autos elementos que comprovem a execução do programa, nem a lisura no trato de recursos públicos.
	Ressalto a responsabilidade exclusiva do Sr. Clermont Silveira Castor quanto à utilização dos recursos do PEJA e quanto à obrigatoriedade de prestar contas, visto que os prazos para adimplir todas as obrigações junto ao FNDE se encerraram dentro de sua gestão, de modo que não há de se falar em responsabilização do prefeito sucessor."
18.	Posteriormente, por meio de despacho (peça 29) , restituí os presentes autos para a Secex (SP) , para que fossem analisados novos elementos trazidos pelo responsável (peça 27) .
19.	Concluída essa análise, a auditora da Secex (SP) destacou que:
	- Alegações do responsável
	a) requereu a este Tribunal a juntada e a análise da documentação obtida em razão do deferimento de medida liminar nos autos do Mandado de Segurança 0005411-19.2015.8.26.0157, em trâmite na 2ª Vara Cível de Cubatão (SP) . O ex-prefeito asseverou tratar-se de "prova nova, indisponível à época da apresentação da defesa", que seria suficiente para ensejar o julgamento pela regularidade de suas contas;
	b) a Secretaria Municipal de Educação de Cubatão (SP) "atestou e confirmou às fls. 190 do mandado de segurança" que os recursos recebidos entre outubro e dezembro/2006, no âmbito do PEJA, não foram executados e, por via de consequência, permaneceram na conta específica até 2014. Essa informação goza de "presunção de legitimidade", uma vez que foi repassada pela Sra. Janete Ferreira dos Santos Souza, Chefe do Serviço de Planejamento Educacional da Prefeitura de Cubatão (SP) ;
	c) segundo consta dos extratos bancários então encaminhados ao TCU, os valores recebidos do FNDE referentes ao PEJA/2006 não foram utilizados pelo município, tendo sido "aplicados em contas de investimento do município";
	d) a assessoria técnica da Secretaria Municipal de Educação ressaltou que, em março de 2006, houve uma movimentação financeira referente a "uma isolada compensação de cheque". Contudo, essa operação envolveu recursos do PEJA/2005, cuja prestação de contas foi aprovada; e
	e) não tendo sido utilizado o recurso repassado no exercício de 2006, não cabe "ordenar a devolução de valores que sequer saíram da conta bancária, à época de sua gestão". Além disso, a realização de movimentação bancária no dia 29/12/2014, "no apagar das luzes do exercício fiscal e na gestão da atual Prefeita, Márcia Rosa de Mendonça Silva" também descaracteriza a responsabilidade do ex-gestor municipal;
	- Análise da auditora
	a) no expediente datado de 31/8/2015, subscrito pelo Sr. Gilberto do Nascimento e Silva, Procurador do Município de Cubatão (SP) , foi informado que:
"conforme informação anexa, oriunda do Sr. Secretário de Educação, não foram encontrados documentos relativos ao Programa de Apoio aos Sistemas de Ensino para atendimento à Educação de Jovens e Adultos. 
	Entretanto, obteve-se, junto à Chefia do Departamento de Planejamento Educacional, informes no sentido de que o recurso recebido em 2005 foi executado em março de 2006 e não há pendência quanto à prestação de contas de 2005.
	No que tange ao ano de 2006, o recurso recebido em 2006 não foi executado no período de 2006 a 2014, tendo sido devidamente ap1icado, no entanto, houve uma transferência em 29/12/2014, que não identificamos a que se refere." 
	b) em anexo à sua defesa, o responsável encaminhou os seguintes documentos:
	- Parecer do Secretário da Educação, Sr. César Rodrigues Pimentel, datado de 26/8/2015 (peça 27, p. 11) ; 
	- Memorando 122/2015 SPE/jfss, de 10/8/2015, do Serviço de Planejamento Educacional, unidade do Departamento de Planejamento Educacional, órgão da Secretaria Municipal de Educação, por meio do qual foram encaminhadas informações a fim de subsidiar o atendimento ao Ofício Circular 2/2015 CGAUX/DIGEF/FNDE/MEC (processo 4.477/2015) , que teria solicitado à Prefeitura de Cubatão (SP) a devolução do saldo de recurso recebido entre 2004 e 2006 para execução do PEJA e/ou sua prestação de contas (peça 27, p. 12) ; 
	- Demonstrativo de repasses do FNDE para o Município de Cubatão (SP) realizados no exercício de 2005, no âmbito do PEJA (peça 27, p. 13) ; 
	- Demonstrativos de repasses do FNDE para o Município de Cubatão (SP) realizados no exercício de 2006, no âmbito do PEJA (peça 27, p. 13) ;
	- Extratos da conta bancária 37.636-1 - agência 1.006-5 do Banco do Brasil, na qual foram movimentados recursos do PEJA/2005 entre agosto de 2005 e março de 2006 (peça 27, p. 15 a 27) ;
	- Extratos da conta bancária 37.636-1 - agência 1.006-5 do Banco do Brasil, na qual foram movimentados recursos do PEJA/2006 entre outubro e dezembro de 2006 (peça 27, p. 29 a 39) . Consta o crédito de quatro repasses feitos pelo FNDE e a aplicação desses recursos em fundos de investimento. Não foi apresentado o extrato referente ao quinto repasse, cujo crédito deve ter ocorrido em janeiro de 2007;
	- Extrato da conta bancária 37.636-1 - agência 1.006-5 do Banco do Brasil, o qual registram a movimentação ocorrida entre 1º/12 e 31/12/2014, consistente em débito no valor de R$ 126.000,00 (cento e vinte e seis mil reais) , que havia sido resgatado da conta investimento (peça 27, p. 40) . O referido débito decorreu de uma transferência on line realizada no dia 29/12/2014;
	c) da análise dessa documentação, não se pode inferir que não subsiste o débito ou a responsabilidade atribuída ao Sr. Clermont Silveira Castor. Vale recordar que esse responsável, após ser citado pelo TCU, alegou que teria aplicado regularmente os recursos do PEJA, contudo, não encaminhou nenhuma documentação probatória neste sentido. A documentação ora acostada desmente essa declaração do ex-prefeito e reforça a omissão no dever de prestar contas, pois não foram apresentadas justificativas para essa irregularidade;
	d) por outro lado, a nova documentação ocasionou o surgimento de dúvidas relevantes. Em primeiro lugar, considerando que os recursos do PEJA/2006 não foram utilizados na gestão do Sr. Clermont Silveira Castor, é preciso esclarecer se eles foram posteriormente empregados em prol do ente municipal, o que poderia, em tese, ensejar a inclusão no rol de responsáveis do município ou do gestor municipal que exercia o cargo de prefeito em 2014;
	e) é inadmissível que a Prefeitura alegue desconhecer o destino da transferência realizada no dia 29/12/2014;
	f) existem lacunas nos extratos bancários encaminhados que não permitem assegurar que  os recursos do PEJA/2006 permaneceram aplicados até a mencionada data. Além do mais, o valor repassado em 2006 (R$ 127.074,79 - cento e vinte e sete mil e setenta e quatro reais e setenta e nove centavos) supera o montante resgatado em 2014 (R$ 126.000,00 - cento e vinte e seis mil reais) . Considerando que esses recursos teriam permanecido aplicados de 2006 a 2014 em fundos de investimentos, esse segundo valor deveria ser muito maior;
	g) assim sendo, ainda não estavam reunidas nos presentes autos as condições necessárias para emitir um juízo de mérito sobre estas contas. Consequentemente, cabia encaminhar uma diligência: 
	- à Prefeitura de Cubatão (SP) , para esclarecer a destinação dos R$ 126.000,00 (cento e vinte e seis mil reais) debitados da conta corrente 37.636-1 - agência 1.006-5 do Banco do Brasil. Também deverá ser informado se tais recursos tinham origem no PEJA/2006; e
	- ao Banco do Brasil, visando obter cópias dos extratos bancários relativos ao período de outubro de 2006 até a data atual (mês a mês) da conta (corrente e investimento) 37.636-1 - agência 1.006-5, de titularidade da Prefeitura Municipal de Cubatão (SP) . Devem ser enviados ao TCU dos cheques eventualmente emitidos, TED, DOC, ordens de pagamento e demais documentos utilizados para movimentar a mencionada conta no período acima citado;
20.	O titular da Secex (SP) determinou a realização das diligências propostas pela auditora (peça 31) . O Banco do Brasil encaminhou resposta no dia 5/12/2016 (peça 36) . Já a Prefeitura Municipal de Cubatão (SP) , após o deferimento de seu pedido de prorrogação do prazo originalmente fixado, respondeu à diligência no dia 13/2/2017 (peça 41) . Tendo em vista que as peças 36 e 41 contém informações financeiras, inclusive extratos bancários e cópias de cheques, esses documentos foram classificados como sigilosos.
21.	A Procuradora do Município de Cubatão (SP) , por meio de expediente não numerado, encaminhou os seguintes documentos (peça 41) , que ela havia recebido da Secretaria Municipal de Educação no dia 8/2/2017:
	- manifestação exarada em 30/1/2017 acerca da transferência de R$ 126.000,00 (cento e vinte e seis mil reais) , ocorrida em 29/12/2014;
	- manifestação exarada em 18/8/15 pelo Sr. Franz J. Hildinger, Diretor de Planejamento Educacional;
	- manifestação exarada em 10/8/15 pela Sra. Janete Ferreira dos Santos Souza, Chefe do Serviço de Planejamento Educacional; e
	- extratos da conta corrente 37.636-1 e do Fundo de Investimento.
22.	O Banco do Brasil encaminhou os extratos da mencionada conta corrente 37.636-1 referentes ao período de outubro de 2006 a novembro de 2016. Enviou também os extratos do Fundo BB CP ADM e Fundo S PUBLICO SUPREMO, relativos ao período de outubro de 2006 a novembro de 2016, a relação das transferências online realizadas neste período e as cópias dos cheques citados nos extratos. O Banco afirmou que as informações em tela estão protegidas pela Lei Complementar 105, de 10/1/2001, que dispõe sobre o sigilo das operações e dos serviços prestados pelas instituições financeiras, cuja integridade e preservação foram transferidas para este Tribunal.
23.	Após analisar esses documentos, o auditor do TCU destacou que:
	a) para facilitar o entendimento, serão explicitados a seguir os períodos em que cada gestor o cargo de Prefeito Municipal de Cubatão (SP) :
	- de 1º/1/2001 a 31/12/2008 - Clermont Silveira Castor;
	- de 1º/1/2009 a 25/10/2016 - Márcia Rosa de Mendonça Silva;
	- de 26/10/2016 a 31/12/2016 - Aguinaldo Alves de Araújo; e
	- a partir de 1º/1/2017 - Ademário da Silva Oliveira;
	b) com base nas informações encaminhadas pelo Banco do Brasil, foi elaborado um quadro demonstrativo das movimentações ocorridas na conta corrente do PEJA e nos dois fundos de investimento utilizados para aplicação desses recursos (peça 44) . No mencionado quadro, foram registrados os créditos dos repasses efetuados pelo FNDE, o que permitiu constatar a existência de uma defasagem de alguns dias entre a data da OB e o crédito efetivo em conta corrente. Assim, para fins de apuração do débito, doravante serão adotadas as datas do efetivo crédito na conta corrente do Programa, conforme aparecem no extrato bancário (peça 44, p. 1) ;
	c) ocorreram três aplicações no Fundo BB CP Administrat Tradicional (BB Tradicional) , restando na conta corrente um saldo pouco relevante após cada aplicação (peça 44, p. 1) . Esse fundo foi utilizado até 2/5/2014, quando foi realizado o último resgate. A partir de então, passou a ser utilizado o Fundo BB CP Administrat Supremo (BB Supremo) ;
	d) ao final de 2008, quando foi encerrada a gestão do Sr. Clermont Silveira Castor, não havia ocorrido nenhum saque dos valores da referida conta corrente, permanecendo a quase totalidade dos recursos aplicados no fundo de investimento BB Tradicional (peça 44, p. 2) ;
	e) para facilitar a visualização das aplicações nos dois fundos de investimento, não foram incluídos nas planilhas os rendimentos auferidos. No entanto, esses rendimentos e demais lançamentos analíticos mensais constam dos extratos disponibilizados pelo Banco do Brasil (peça 36, p. 14 a 25) ;
	f) na gestão da prefeita que assumiu o cargo em 2009, Sra. Márcia Rosa de Mendonça Silva, foram debitados três cheques da conta corrente 37.636-1, dois no dia 19/8/2009, nos valores de R$ 7.685,00 (sete mil e seiscentos e oitenta e cinco reais) e R$ 21.465,00 (vinte e um mil e quatrocentos e sessenta e cinco reais) , e um no dia 2/10/2009, no valor de R$ 20.728,40 (vinte mil e setecentos e vinte e oito reais e quarenta centavos) . De acordo com as cópias fornecidas pelo BB (peça 36, p. 27 a 32) , o destinatário dos três cheques foi a empresa Bignardi Indústria e Comércio de Papéis e Artefatos Ltda.;
	g) em consulta ao site da Transparência Municipal, mantido pelo Tribunal de Contas do Estado de São Paulo, foram localizados os pagamentos realizados para essa empresa, durante o ano de 2009, pelo município de Cubatão (peça 45) . Nessa relação estão incluídos os três pagamentos debitados na conta do PEJA. Cabe ressaltar que esses recursos se referem ao exercício de 2006 e haviam sido aplicados até essa data. Pelo que consta do histórico dessa despesa, os cheques foram emitidos para custear a aquisição de kits escolares, provavelmente do ensino fundamental e básico. Conduto, consta nestes autos declaração expressa no sentido de que não houve execução do programa de Jovens e Adultos no município de Cubatão (SP) , naquele exercício (peça 41, p. 5) . Assim sendo, conclui-se que essas despesas não estavam relacionadas com objetos elegíveis no âmbito do Programa em tela;
	h) além desses três cheques, a única saída de recursos registrada na conta corrente, ressalvados os débitos para aplicação financeira, foi a transferência on line no valor de R$ 126.000,00 (cento e vinte e seis mil reais) , realizada no dia 29/12/2014. Sobre essa transferência, a Prefeitura enviou documento do seu Departamento de Finanças (peça 41, p. 28) com a indicação do destino desses recursos: a conta corrente 380.114-4 (mesma agência do BB) , identificada como "B. Brasil - ICMS", de titularidade da Prefeitura Municipal de Cubatão (SP) ;
	i) no dia 26/8/2015, cerca de oito meses depois, esse valor retornou à conta 37.636-1. Naquela oportunidade, foi realizado crédito adicional no valor de R$ 6.869,18 (seis mil e oitocentos e sessenta e nove reais e dezoito centavos) . Essas quantias foram aplicadas no Fundo BB CP Administrat Supremo (BB Supremo) . Cumpre frisar que, no dia 18/8/2015, por meio de despacho, o Sr. Franz Josef Hildinger havia solicitado à Secretaria de Finanças que devolvesse os recursos para a conta do programa ou para o FNDE "URGENTEMENTE";
	j) ainda que tenha havido a devolução dos recursos para a conta corrente do Programa com valor adicional, sua transferência da conta original para outra conta corrente da Prefeitura foi irregular. Por via de consequência, deve ser solicitado que a Prefeita Municipal à época se manifeste sobre essa questão. Adicionalmente, deverá ser realizada sua citação em decorrência da emissão dos três cheques anteriormente mencionados;
	k) a maior parte da documentação encaminhada pela Prefeitura corresponde ao que foi enviado pelo Banco do Brasil ou diz respeito ao exercício de 2005, cujas contas do PEJA já foram aprovadas. De todo modo, foram apresentados despachos e correspondências relativos à movimentação dos recursos nas contas corrente e de aplicação financeira, o que auxiliou as análises e corroborou parte das informações financeiras fornecidas pelo BB;
	l) conclui-se que os recursos repassados não foram utilizados pela Prefeitura de Cubatão (SP) para execução do programa em tela, tendo sido mantidos em aplicação financeira até 29/12/2014, quando ocorreu a transferência parcial para outra conta corrente municipal. Os recursos retornaram à conta corrente do PEJA em 26/8/2015 com acréscimo de aproximadamente 5,5%. Assim, uma vez que os recursos não foram sacados da conta corrente, não cabe imputar débito ao Sr. Clermont Silveira Castor, embora permaneça a responsabilidade pela não prestação de contas;
	m) a citação do ex-prefeito já foi realizada. Entretanto, em decorrência das informações obtidas por meio das diligências realizadas, será oferecida nova oportunidade ao responsável para que apresente considerações adicionais;
	n) anteriormente, esta unidade técnica, com apoio do Ministério Público junto ao TCU, atribuiu responsabilidade apenas ao Sr. Clermont Silveira Castor, visto que os prazos para adimplir todas as obrigações junto ao FNDE se encerraram dentro de sua gestão, o que afastava a responsabilização do prefeito sucessor. Contudo, os novos dados coletados nas diligências realizadas apontaram para a ocorrência de irregularidades nos procedimentos adotados após o término da gestão do ex-prefeito. Assim sendo, faz-se necessário promover a citação de outros responsáveis para que apresentem alegações de defesa sobre os fatos registrados no presente processo;
	o) a Prefeitura de Cubatão (SP) comprovou o recolhimento de R$ 154.458,91 (cento e cinquenta e quatro mil e quatrocentos e cinquenta e oito reais e noventa e um centavos) , no dia 23/4/2017 (peça 46) . Esse pagamento foi confirmado por meio de consulta ao Sistema SISGRU (peça 47) ;
	p) a utilização indevida de recursos federais transferidos, consubstanciada nos três pagamentos realizados para a empresa Bignardi Indústria e Comércio de Papéis e Artefatos Ltda., que totalizaram R$ 49.878,40 (quarenta e nove mil e oitocentos e setenta e oito reais e quarenta centavos) configura débito, que deve ser atribuído à então Prefeita, Sra. Márcia Rosa de Mendonça Silva, em solidariedade com o Município de Cubatão (SP) ; e
	q) embora o valor atualizado do débito seja inferior a R$ 100.000,00 (cem mil reais) , não é possível aplicar o disposto no art. 213 do Regimento Interno do TCU ao presente caso, uma vez que já existe citação válida no processo.
24.	Com fulcro nessas considerações, o auditor propôs (peça 51) :
	a) realizar a citação da Sra. Márcia Rosa de Mendonça Silva, solidariamente com o Município de Cubatão, pelos valores abaixo indicados:
	Valor original (R$) 
	Data da ocorrência

	  7.685,00
	19/8/2009

	21.465,00
	19/8/2009

	20.728,40
	2/10/2009

               	b) notificar o Sr. Clermont Silveira Castor para que, caso queira, apresente considerações adicionais às suas alegações de defesa já consignadas nos presentes autos, em especial sobre as razões da omissão na apresentação de prestação de contas do PEJA 2006, da não execução do programa no exercício em questão e da ausência de devolução aos cofres do Fundo Nacional de Desenvolvimento da Educação (FNDE) dos recursos federais repassados ao Município de Cubatão (SP) .
25.	O Diretor da 3ª Diretoria da Secex (SP) e o titular daquela unidade técnica manifestaram sua concordância com essa proposta (peças 52 e 53) .
26. 	Nesse contexto, emiti despacho com o seguinte teor (peça 54) :
"Autorizo a realização das citações e da notificação nos moldes propostos na instrução inserta à peça 51, a qual contou com a anuência dos dirigentes da unidade (peças 52 e 53) .
Na oportunidade, deve a unidade técnica incluir no corpo do texto principal do ofício de citação a informação de que, caso o responsável não demonstre a ocorrência de boa-fé, o débito ora apurado será acrescido de juros de mora e o Tribunal proferirá, desde logo, o julgamento das contas, nos termos dos §§ 1º e 6º do art. 202 do Regimento Interno do TCU.
Para melhor compreensão por parte do responsável, deve, também, ser incluído no corpo do texto principal da notificação que o recolhimento do débito atualizado monetariamente não afastará a necessidade de apresentação de alegações de defesa, pois somente a constatação de existência de boa-fé poderá afastar a aplicação de multa, a incidência de juros de mora sobre o valor histórico da dívida e a irregularidade das contas.
À Secex/SP, para a adoção das providências cabíveis."
27.	Em cumprimento a esse despacho, foi promovida:
	a) a citação do Município de Cubatão (SP) , na pessoa do seu representante legal, Sr. Ademario da Silva Oliveira, prefeito municipal, mediante o Ofício 1.799/2017 - TCU/SECEX-SP, de 17/7/2017 (peça 58) , o qual foi recebido em 10/8/2017 (A.R. - peça 62) . Em 30/8/2017, a procuradora jurídica do município de Cubatão, Dra. Vera Denise Santana Azanha do Nascimento, solicitou prorrogação do prazo para encaminhamento da defesa (peça 70) , pedido esse que foi deferido pela Secex-SP (peça 72) ;
	b) a citação da Sra. Márcia Rosa de Mendonça Silva, mediante o Ofício 1.798/2017-TCU/SECEX-SP, de 17/7/2017 (peça 59) , o qual foi recebido em 8/8/2017 (A.R. - peça 61) . Em 1º/9/2017, o procurador da responsável solicitou prorrogação de prazo (peça 69) , pedido esse que deferido pela Secex-SP (peça 72) ;
	c) a notificação do Sr. Clermont Silveira Castor, na pessoa de seu procurador, Dr. André Figueiras Noschese Guerato, mediante o Ofício 1.800/2017 - TCU/SECEX-SP, de 17/7/2017 (peça 57) , o qual foi recebido em 8/8/2017 (A.R. - peça 60) . Em 24/8/2017, o referido procurador solicitou de prorrogação de prazo (peça 63) , pedido esse que foi deferido pela Secex-SP (peça 64) .
28.	Após analisar os documentos acostados aos presentes autos, o auditor salientou que:
	a) o procurador do Sr. Clermont Silveira Castor não apresentou manifestação a respeito da notificação enviada ao ex-prefeito. A Sra. Márcia Rosa de Mendonça Silva e o Município de Cubatão (SP) apresentaram tempestivamente suas alegações de defesa (peças 67 e 73) ; e
	b) os responsáveis foram citados em decorrência da não comprovação da boa e regular aplicação dos recursos federais recebidos e da omissão no dever de prestar contas dos valores transferidos para a Prefeitura Municipal de Cubatão (SP) , por força do Programa de Apoio aos Sistemas de Ensino para Atendimento à Educação de Jovens e Adultos, no ano de 2006.
29.	Quanto às alegações de defesa apresentadas, o auditor frisou que:
	- Alegações de defesa da Sra. Márcia Rosa de Mendonça Silva 
	a) exerceu dois mandatos de prefeita municipal, entretanto, foi afastada duas vezes desse cargo. Foi gestora municipal de janeiro de 2009 a abril de 2014 e de 1º/7/2014 a outubro de 2016, tendo sido substituída pelo Sr. Wagner Moura e pelo Sr. Aguinaldo Araújo;
	b) eventual sanção a ser aplicada deve observar o tempo efetivamente exercido de mandato, para evitar a imputação de uma pena demasiadamente severa;
	c) por ser ex-prefeita, não tem acesso aos documentos necessários para sua defesa;
	d) a crise econômica nacional gerou inúmeros prejuízos para a arrecadação municipal e ensejou a busca por mecanismos que facilitassem a prestação dos serviços e o equilíbrio das contas públicas;
	e) recursos que deveriam ter sido utilizados no âmbito do Programa de Apoio aos Sistemas de Ensino para Atendimento à Educação de Jovens e Adultos foram utilizados para honrar compromissos da prefeitura. Entretanto, essas quantias foram posteriormente devolvidas para a conta corrente de origem, logo, não houve prejuízos para o referido programa;
	- Alegações de defesa do Município de Cubatão (SP) 
	a) em 2006, o PEJA não foi executado;
	b) a municipalidade comprovadamente devolveu o valor recebido por conta desse Programa, corrigido monetariamente;
	c) o Sr. Eduardo Batista Monteiro, Diretor de Finanças do município, esclareceu que (peça 73, p. 4) :
	"Em atendimento a vossa solicitação contida no item "a" do documento de fls. 01, retornamos esclarecendo que a importância de R$ 126.000,00 (Cento e vinte e seis mil reais) , referente a recursos transferidos para a execução do Programa de Apoio para Atendimento à Educação de Jovens e Adultos - PEJA, exercício de 2006, foi em 29/12/2014 transferida para outra conta bancária de titularidade da Prefeitura.
	Em 26/08/2015, foi devidamente atualizada e transferida para a conta do convênio a importância de R$ 132.869,18 (cento e trinta e dois mil, oitocentos e sessenta e nove reais e dezoito centavos) , onde permaneceu devidamente aplicada. 
	Em 03/04/2017, através do processo nº 4.477/2017, foi devolvida corrigida monetariamente, ao Fundo Nacional de Desenvolvimento da Educação a importância de R$ 154.458,91 (cento e cinquenta e quatro mil, quatrocentos e cinquenta e oito reais e noventa um centavos) , conforme consta nos documentos anexos ao processo acima mencionado."
	d) já a Sra. Janete Ferreira dos Santos Souza, Chefe de Serviço de Planejamento Educacional, afirmou que (peça 73, p. 14) : 
	"Ressaltamos, para que não permaneça dúvida, que não há registro documental como também não há movimentação financeira na conta corrente específica do programa que demonstre execução do recurso durante o exercício de 2006 sendo assim não houve execução do PEJA durante o exercício de 2006."
	- Análise das alegações de defesa
	a) a Prefeitura Municipal de Cubatão (SP) admite que não houve a execução do PEJA em 2006 e afirma que ocorreu a devolução do valor do repasse ao FNDE;
	b) por seu turno, a Sra. Márcia Rosa de Mendonça Silva reconheceu que foram utilizados os recursos do PEJA, repassados em 2006, para honrar compromissos da Prefeitura. Contudo, frisou que esses recursos foram devolvidos para a conta específica do Programa, o que evitou a ocorrência de prejuízos para o erário. Todavia, o inciso IV do art. 4º da Resolução FNDE 23/2006 estabelecia que os recursos financeiros creditados deveriam ser mantidos, até sua destinação final, em conta corrente específica, a ser aberta pelo FNDE, e sua utilização estava restrita ao pagamento de despesas definidas no art. 5º da referida Resolução (peça 21, p. 3) ;
	c) o mencionado art. 5º previa que os recursos do Programa Fazendo Escola poderiam custear (peça 21, p. 5 a 7) :
	- a formação continuada de docentes do quadro permanente e de contratados temporariamente pelo Estado, pelo Distrito Federal ou pelo Município, que atuam nas classes do ensino fundamental de jovens e adultos, presencial com avaliação no processo;
	- a aquisição, impressão ou produção de livro didático para alunos e professores, adequado ao ensino fundamental de jovens e adultos;
	- a aquisição de material escolar para alunos matriculados e frequentes, em 2006, no ensino fundamental de jovens e adultos, presencial com avaliação no processo;
	- a aquisição de material para os professores que atuaram, em 2006, nas classes do ensino fundamental de jovens e adultos, presenciais com avaliação no processo;
	- a remuneração, utilizando até 60% (sessenta por cento) dos recursos financeiros repassados pelo Fazendo Escola, dos professores que atuaram, em 2006, nas classes do ensino fundamental de jovens e adultos presenciais com avaliação no processo, do quadro permanente ou contratados temporariamente, quando se fizer necessária a ampliação do quadro de professores para o alcance do objetivo do programa; e
	- a aquisição de gêneros alimentícios destinados exclusivamente ao atendimento das necessidades dos alunos matriculados e frequentes, em 2006, no ensino fundamental de jovens e adultos, presencial com avaliação no processo;
	d) segundo o § 2º do art. 5º da Resolução FNDE 23/2006, a utilização dos recursos do Fazendo Escola deverá considerar as reais necessidades de cada órgão executor e o atendimento dos objetivos propostos;
	e) valores oriundos da conta específica foram utilizados para a aquisição de kits escolares, junto à empresa Bignardi Indústria e Comércio de Papéis e Artefatos Ltda. Em pesquisa realizada na internet, foi comprovado que essa empresa é especializada no fornecimento de materiais escolares e de escritório, sendo um dos grandes fabricantes de cadernos do Brasil;
	f) considerando que a maior parte dos recursos repassados por conta do PEJA foi restituída para o FNDE e que foram realizados gastos com a compra de kits escolares, conclui-se que ocorreu um desvio de objeto na aplicação dos recursos repassados para a Prefeitura Municipal de Cubatão (SP) . Segundo a jurisprudência recente deste Tribunal, o desvio de objeto não enseja a restituição dos valores empregados, mas sujeita o responsável à pena prevista no art. 58, II, da Lei 8.443/1992, em decorrência do descumprimento do que havia sido ajustado; 
	g) cumpre salientar que, embora tenha comprovadamente ocorrido a devolução dos recursos, acrescidos de um valor, para a conta corrente do programa em tela, a transferência dessa quantia da conta específica para outra conta corrente da prefeitura foi irregular. Assim sendo, o disposto no art. 4º, IV, da Resolução FNDE 23/2006 foi infringido; 
	h) com fulcro nessas considerações, devem ser acatadas integralmente as alegações de defesa da Prefeitura Municipal de Cubatão (SP) e acolhidas parcialmente aquelas oferecidas pela Sra. Márcia Rosa de Mendonça Silva, no sentido de afastar o débito decorrente da emissão dos cheques da conta específica do programa ora sob comento. Por outro lado, a movimentação dos recursos repassados pelo FNDE para conta diversa da específica caracterizou uma grave infração à norma regulamentar. Tendo em vista que inexistem nos presentes autos elementos que demonstrem sua boa-fé ou a ocorrência de outros excludentes de culpabilidade, as contas da ex-prefeita devem, desde logo, ser julgadas irregulares, nos termos do art. 202, § 6º, do Regimento Interno do TCU, sendo-lhe aplicada a multa prevista nos incisos I e II do art. 58 da Lei 8.443/1992;
	i) de acordo com o entendimento exarado no Acórdão 1441/2016-TCU-Plenário, não se operou a prescrição da pretensão punitiva em relação aos seguintes responsáveis:
	- Sr. Clermont Silveira Castor: a irregularidade de data mais recente foi praticada no dia 11/2/2007, data limite para o encaminhamento da prestação de contas referente ao recursos repassados à conta do Programa de Apoio aos Sistemas de Ensino para Atendimento à Educação de Jovens e Adultos - PEJA, atinentes ao exercício de 2006, consoante disposto no § 1º do art. 10 da Resolução FNDE 23/2006. O despacho que ordenou sua citação foi exarado em 25/6/2015, portanto, antes que transcorresse o prazo prescricional de 10 anos; e
	- Sra. Márcia Rosa de Mendonça Silva: a irregularidade de data mais recente ocorreu em 29/12/2014, quando houve o saque de R$ 126.000,00 (cento e vinte e seis mil reais) da conta específica e o depósito dessa quantia em outra conta da Prefeitura. O despacho que ordenou a citação dessa responsável foi exarado em 10/7/2017;
	j) devem ser rejeitadas as alegações de defesa apresentadas pelo Sr. Clermont Silveira Castor, uma vez que restou caracterizada a omissão na prestação de contas dos recursos repassados, no exercício de 2006, pelo FNDE para a Prefeitura Municipal de Cubatão (SP) . Consequentemente, deve ser aplicada a esse responsável a multa prevista no art. 58, incisos I e II, da Lei 8.443/1992.
30.	Com fulcro nessas considerações, o auditor propôs (peça 75) :
	a) rejeitar as alegações de defesa oferecidas pelo Sr. Clermont Silveira Castor referentes à omissão na prestação de contas dos recursos repassados, no exercício de 2006, pelo FNDE para a Prefeitura Municipal de Cubatão (SP) ;
	b) acatar as alegações de defesa oferecidas pelo Município de Cubatão (SP) ;
	c) rejeitar parcialmente as alegações de defesa apresentadas pela Sra. Márcia Rosa de Mendonça Silva relativas à movimentação dos recursos repassados pelo FNDE para conta diversa da específica;
	d) com fundamento nos arts. 1º, I, 16, III, alínea "a", 19 e 23, III, da Lei 8.443/1992 e 1º, I, 209, I, 210 e 214, III, do Regimento Interno do TCU, julgar irregulares as contas do Sr. Clermont Silveira Castor;
	e) com fundamento nos arts. 1º, I, 16, III, alínea "b", 19 e 23, III, da Lei 8.443/1992 e 1º, I, 209, II, 210 e 214, III, do Regimento Interno do TCU, julgar irregulares as contas da Sra. Márcia Rosa de Mendonça Silva;
	f) aplicar ao Sr. Clermont Silveira Castor e à Sra. Márcia Rosa de Mendonça Silva a multa prevista nos arts. 58, I e II, da Lei 8.443/1992 e 267 do Regimento Interno do TCU, fixando-lhes o prazo de 15 (quinze) dias, a contar do recebimento da notificação, para comprovarem, perante o Tribunal, em consonância com o art. 214, III, alínea "a", do Regimento Interno desta Corte, o recolhimento da dívida aos cofres do Tesouro Nacional, atualizada monetariamente desde a data do acórdão que vier a ser proferido até a do efetivo recolhimento, se for paga após o vencimento, na forma da legislação em vigor;
	g) caso seja requerido pelos responsáveis, autorizar o pagamento das dívidas em até 36 parcelas mensais e consecutivas, nos termos dos arts. 26 da Lei 8.443/1992 e 217 do Regimento Interno do TCU, fixando-lhes o prazo de quinze dias, a contar do recebimento da notificação, para comprovarem perante o Tribunal o recolhimento da primeira parcela, e de trinta dias, a contar da parcela anterior, para comprovarem o recolhimento das demais parcelas, devendo incidir sobre cada valor mensal os acréscimos previstos na legislação em vigor, alertando aos responsáveis que a inadimplência de qualquer parcela acarretará o vencimento antecipado do saldo devedor;
	h) autorizar, desde logo, nos termos do art. 28, II, da Lei 8.443/1992, a cobrança judicial das dívidas, caso não sejam atendidas as notificações;
i) encaminhar cópia do acórdão que vier a ser proferido à Procuradoria da República no Estado de São Paulo, consoante o disposto nos arts. 16, § 3º, da Lei 8.443/1992 e 209, § 7º, do Regimento Interno do TCU; e
j) dar ciência da deliberação que vier a ser adotada ao Fundo Nacional de Desenvolvimento da Educação (FNDE) .
31.	O Diretor da 3ª Diretoria da Secex (SP) e o titular daquela unidade técnica manifestaram sua concordância com essa proposta (peças 76 e 77) .
32.	O Subprocurador-Geral Lucas Rocha Furtado se pronunciou favoravelmente ao acolhimento da proposta da unidade técnica (peça 78) .
	É o Relatório.

8.1. Roberto Mohamed Amin Junior (140.193/OAB-SP), representando Márcia Rosa de Mendonça Silva.  
8.2. André Figueiras Noschese Guerato (147.963/OAB-SP) e outros, representando Clermont Silveira Castor; e
8.3. Vera Denise Santana Azanha do Nascimento (OAB/SP 156.964), procuradora jurídica do município de Cubatão/SP.

Subprocurador-Geral Lucas Rocha Furtado.

TOMADA DE CONTAS ESPECIAL. Programa de Apoio aos Sistemas de Ensino para Atendimento à Educação de Jovens e Adultos - PEJA. repasses de recursos pelo fnde para o município de cubatão (SP). omissão na prestação de contas. não comprovação da boa e regular aplicação dos recursos repassados. transferência irregular de recursos da conta corrente específica para outra conta da prefeitura. citações. afastamento DO DÉBITO. alegações de defesa apresentadas pelo município acatadas. rejeição parcial das demais alegações de defesa. EXCLUSÃO da responsabilidade do ente municipal. contas irregulares dos ex-prefeitos. aplicação de multa aos ex-gestores.

TOMADA DE CONTAS ESPECIAL (TCE)

Secretaria de Controle Externo no Estado de São Paulo (Secex-SP).

I - Histórico
	Trata-se de tomada de contas especial instaurada pelo Fundo Nacional de Desenvolvimento da Educação - FNDE, em desfavor do Sr. Clermont Silveira Castor, ex-prefeito do Município de Cubatão (SP) , entre 1º/1/2001 e 31/12/2008, em decorrência da omissão no dever de prestar contas dos recursos relativos ao Programa de Apoio aos Sistemas de Ensino para Atendimento à Educação de Jovens e Adultos - PEJA, referentes ao exercício de 2006.
2.	O Programa de Apoio aos Sistemas de Ensino para Atendimento à Educação de Jovens e Adultos, também conhecido como "Fazendo Escola", é um programa de ação continuada, que visa custear, em caráter suplementar, a formação continuada de docentes; a aquisição, impressão ou produção de livro didático e a aquisição de material para os professores.
3.	Visando à execução do PEJA, no Município de Cubatão (SP) , durante o exercício de 2006, o FNDE repassou a quantia de R$ 127.074,79 (cento e vinte e sete mil, setenta e quatro reais e setenta e nove centavos) , dividida em cinco parcelas, abaixo discriminadas:
	Valor
	Data do pagamento
	OB

	R$ 25.414,94
	2/10/2006
	695.631

	R$ 25.414, 94
	10/11/2006
	695.707

	R$ 25.414, 94
	1/12/2006
	695.775

	R$ 25.414, 94
	7/12/2006
	695.826

	R$ 25.415, 03
	27/12/2006
	695.869

4.	O ex-gestor municipal não prestou contas dos mencionados recursos, o que ensejou a adoção das providências administrativas cabíveis. Contudo, tais medidas não lograram êxito, uma vez que o Sr. Clermont Silveira Castor não apresentou as referidas contas nem restituiu ao FNDE os recursos recebidos pelo Município de Cubatão (SP) .
5.	Diante disso, foi instaurada esta tomada de contas especial, cujo tomador ressaltou que a responsabilidade por essa omissão devia ser atribuída ao ex-prefeito. A Secretaria Federal de Controle Interno endossou as conclusões do tomador de contas especial. O Ministro de Estado da Educação teve ciência dessa conclusão.
6.	O Sr. Clermont Silveira Castor foi regularmente citado por este Tribunal, tendo em vista a não comprovação da boa e regular aplicação dos recursos transferidos à Prefeitura de Cubatão (SP) e a omissão no dever de prestar contas desses recursos. O ex-gestor apresentou defesa tempestiva, a qual não foi acolhida pela unidade técnica.
7.	Nesse contexto, a unidade técnica propôs julgar irregulares as contas do Sr. Clermont Silveira Castor, condenando-o ao pagamento de débito equivalente ao valor total repassado pelo FNDE e aplicando-lhe a multa prevista nos arts. 57 da Lei 8.443/1992 e 267 do Regimento Interno do TCU. 
8.	O Subprocurador-Geral Lucas Rocha Furtado emitiu parecer, no qual se pronunciou favoravelmente ao acolhimento da proposta formulada pela unidade técnica.
9.	Posteriormente, por meio de despacho, restituí os presentes autos para a Secex (SP) , para que fossem analisados novos elementos trazidos pelo responsável. Após analisar esses novos documentos, a unidade técnica constatou a necessidade de sanear os presentes autos e, por via de consequência, realizou diligências à Prefeitura de Cubatão (SP) e ao Banco do Brasil, que foram tempestivamente respondidas pelos respectivos destinatários.
10.	Após analisar esses documentos, a unidade técnica concluiu que:
	a) ao final de 2008, quando foi encerrada a gestão do Sr. Clermont Silveira Castor, não havia ocorrido nenhum saque dos valores da conta corrente específica da avença em tela, permanecendo a quase totalidade dos recursos aplicados no fundo de investimento BB Tradicional. Assim sendo, não cabe imputar débito ao ex-Prefeito, embora permaneça sua responsabilidade pela não prestação de contas;
	b) na gestão da prefeita que assumiu o cargo em 2009, Sra. Márcia Rosa de Mendonça Silva, foram debitados três cheques da conta corrente específica, dois no dia 19/8/2009, nos valores de R$ 7.685,00 (sete mil e seiscentos e oitenta e cinco reais) e R$ 21.465,00 (vinte e um mil e quatrocentos e sessenta e cinco reais) , e um no dia 2/10/2009, no valor de R$ 20.728,40 (vinte mil e setecentos e vinte e oito reais e quarenta centavos) . De acordo com as cópias fornecidas pelo BB, o destinatário dos três cheques foi a empresa Bignardi Indústria e Comércio de Papéis e Artefatos Ltda.;
	c) em consulta ao site da Transparência Municipal, mantido pelo Tribunal de Contas do Estado de São Paulo, foram localizados os pagamentos realizados para essa empresa, durante o ano de 2009, pelo município de Cubatão. Nessa relação estão incluídos os três pagamentos debitados na conta do PEJA, que seriam relativos a despesas ocorridas no exercício de 2006 decorrentes da aquisição de kits escolares do ensino fundamental e básico. Conduto, consta nestes autos declaração expressa no sentido de que não houve execução do programa de Jovens e Adultos no município de Cubatão (SP) , no exercício de 2006. Assim sendo, há necessidade de esclarecer essa contradição;
	d) além desses três cheques, a única saída de recursos registrada na conta corrente, ressalvados os débitos para aplicação financeira, foi a transferência on line no valor de R$ 126.000,00 (cento e vinte e seis mil reais) , realizada no dia 29/12/2014. Sobre essa transferência, a Prefeitura enviou documento do seu Departamento de Finanças, segundo o qual o destino desses recursos foi a conta corrente 380.114-4, mantida junto ao Banco do Brasil, que foi identificada como "B. Brasil - ICMS", de titularidade da Prefeitura Municipal de Cubatão (SP) ;
	e) no dia 26/8/2015, cerca de oito meses depois, esse valor retornou à conta 37.636-1. Naquela oportunidade, foi realizado crédito adicional no valor de R$ 6.869,18 (seis mil e oitocentos e sessenta e nove reais e dezoito centavos) . Essas quantias foram aplicadas no Fundo BB CP Administrat Supremo (BB Supremo) . Ainda que tenha havido a devolução dos recursos para a conta corrente do Programa, sua transferência da conta original para outra conta corrente da Prefeitura foi irregular. Por via de consequência, deve ser solicitado que a Prefeita Municipal à época se manifeste sobre essa questão; 
	f) a Prefeitura de Cubatão (SP) comprovou o recolhimento de R$ 154.458,91 (cento e cinquenta e quatro mil e quatrocentos e cinquenta e oito reais e noventa e um centavos) , no dia 23/4/2017. Esse pagamento foi confirmado pela unidade técnica por meio de consulta ao Sistema SISGRU; e
	g) a utilização indevida de recursos federais transferidos, consubstanciada nos três pagamentos realizados para a empresa Bignardi Indústria e Comércio de Papéis e Artefatos Ltda., que totalizaram R$ 49.878,40 (quarenta e nove mil e oitocentos e setenta e oito reais e quarenta centavos) , configura débito, que deve ser atribuído à então Prefeita, Sra. Márcia Rosa de Mendonça Silva, em solidariedade com o Município de Cubatão (SP) .
11.	Com fulcro nessas considerações, a unidade técnica propôs:
	a) realizar a citação da Sra. Márcia Rosa de Mendonça Silva, solidariamente com o Município de Cubatão, pelos valores abaixo indicados:
	Valor original (R$) 
	Data da ocorrência

	  7.685,00
	19/8/2009

	21.465,00
	19/8/2009

	20.728,40
	2/10/2009

               	b) notificar o Sr. Clermont Silveira Castor para que, caso queira, apresente considerações adicionais às suas alegações de defesa já consignadas nos presentes autos, em especial sobre as razões da omissão na apresentação de prestação de contas do PEJA 2006, da não execução do programa no exercício em questão e da ausência de devolução aos cofres do Fundo Nacional de Desenvolvimento da Educação (FNDE) dos recursos federais repassados ao Município de Cubatão (SP) .
12. 	Por meio de despacho, autorizei a realização das citações e da notificação propostas, as quais foram regularmente realizadas. O Sr. Clermont Silveira Castor não apresentou manifestação a respeito da notificação que lhe foi enviada. Já a Sra. Márcia Rosa de Mendonça Silva e o Município de Cubatão (SP) apresentaram tempestivamente suas alegações de defesa.
13.	Após analisar as alegações de defesa encaminhadas ao TCU, a unidade técnica propôs: 
	a) rejeitar as alegações de defesa oferecidas pelo Sr. Clermont Silveira Castor referentes à omissão na prestação de contas dos recursos repassados, no exercício de 2006, pelo FNDE para a Prefeitura Municipal de Cubatão (SP) ;
	b) acatar as alegações de defesa oferecidas pelo Município de Cubatão (SP) ;
	c) rejeitar parcialmente as alegações de defesa apresentadas pela Sra. Márcia Rosa de Mendonça Silva relativas à movimentação dos recursos repassados pelo FNDE para conta diversa da específica;
	d) julgar irregulares as contas do Sr. Clermont Silveira Castor e da Sra. Márcia Rosa de Mendonça Silva; e
	e) aplicar ao Sr. Clermont Silveira Castor e à Sra. Márcia Rosa de Mendonça Silva a multa prevista nos arts. 58, I e II, da Lei 8.443/1992 e 267 do Regimento Interno do TCU.
14.	O Subprocurador-Geral Lucas Rocha Furtado se pronunciou favoravelmente ao acolhimento dessa proposta.
II - Análise do mérito desta tomada de contas especial
15.	Manifesto minha concordância com a proposta formulada pela Secex (SP) , cuja análise incorporo desde já às minhas razões de decidir. Contudo, entendo oportuno tecer algumas considerações adicionais, o que passo a fazer.
16.	Compulsando os presentes autos, verifiquei que comprovadamente a Prefeitura de Cubatão (SP) devolveu para o FNDE o montante de R$ 154.458,91 (cento e cinquenta e quatro mil e quatrocentos e cinquenta e oito reais e noventa e um centavos) , que correspondeu ao valor repassado para aquele município, que não foi utilizado para a consecução dos fins do PEJA, devidamente corrigido. 
17.	Assim sendo, não se pode cogitar da existência de débito, salvo no que concerne a eventuais questionamentos sobre a regularidade dos pagamentos realizados pelo ente municipal para a empresa Bignardi Indústria e Comércio de Papéis e Artefatos Ltda., com recursos do programa em tela, que totalizaram R$ 49.878,40 (quarenta e nove mil e oitocentos e setenta e oito reais e quarenta centavos) .
18.	Ocorre que, em conformidade com o disposto no art. 5º da Resolução FNDE 23/2006, que então regulava a utilização dos recursos repassados à conta do PEJA, tais quantias poderiam ser licitamente empregadas para custear a aquisição de material escolar para alunos matriculados e frequentes, em 2006, no ensino fundamental de jovens e adultos, presencial com avaliação no processo. 
19.	No caso vertente, os pagamentos acima mencionados decorreram do fornecimento, pela empresa Bignardi Indústria e Comércio de Papéis e Artefatos Ltda., para a Prefeitura da Cubatão (SP) de kits de material didático. Assim sendo, julgo que ocorreu um desvio de objeto na aplicação dos recursos repassados para a Prefeitura Municipal de Cubatão (SP) . Segundo a jurisprudência deste Tribunal, o desvio de objeto não enseja a restituição dos valores empregados, mas sujeita o responsável à pena prevista no art. 58, II, da Lei 8.443/1992, em decorrência do descumprimento do que havia sido ajustado.
20.	Com espeque no acima exposto, julgo ter sido afastado o débito originalmente imputado aos ex-gestores e ao Município de Cubatão (SP) . Contudo, persistem duas irregularidades graves, quais sejam, a omissão no dever de prestar e a retirada dos recursos da conta específica, que analiso a seguir.
21.	O período para entrega da prestação de contas dos recursos referentes ao PEJA - 2006 terminou no dia 11/2/2007, consoante disposto no § 1º do art. 10 da Resolução FNDE 23/2006. Considerando que o Sr. Clermont Silveira Castor foi prefeito do Município de Cubatão (SP) entre 1º/1/2001 e 31/12/2008, avalio que ele era responsável pela apresentação dessa prestação de contas. 
22.	Friso que a omissão do ex-gestor municipal levou o Fundo Nacional de Desenvolvimento da Educação - FNDE a cobrar a referida prestação, por meio da Notificação 34.381 DIPRA/CGCAP/DIFIN/FNDE, de 4/7/2007. Diante do insucesso na obtenção do referido documento, foi instaurada esta tomada de contas especial.
23.	A omissão no dever de prestar contas configura uma irregularidade grave, pois representa o não cumprimento de uma obrigação explicitamente prevista no parágrafo único do art. 70 da Constituição Federal de 1988. Além disso, faz surgir a presunção relativa de utilização irregular dos recursos geridos pelo responsável.
24.	No caso vertente, o TCU obteve documentos que afastaram a presunção de débito acima citada. Entretanto, a omissão não foi justificada pelo gestor, o que acarreta o julgamento pela irregularidade das suas contas, em conformidade com o art. 16, III, alínea "a", da Lei Orgânica desta Corte de Contas. Adicionalmente, deve ser-lhe aplicada a multa prevista no art. 58, I, da Lei 8.443/1992, a qual arbitro em R$ 10.000,00 (dez mil reais) .
25.	Por oportuno, esclareço que não ocorreu a prescrição da pretensão punitiva do TCU, pois a irregularidade em tela se configurou no dia 11/2/2007, quando findou o prazo para apresentação da prestação de contas, e o despacho que ordenou sua citação foi exarado em 25/6/2015, antes que transcorresse o prazo prescricional de 10 anos.
26.	A Sra. Márcia Rosa de Mendonça Silva, ex-prefeita de Cubatão (SP) , violou o disposto no art. 4º, IV, da Resolução FNDE 23/2006, o qual estabelecia que os recursos financeiros creditados deveriam ser mantidos, até sua destinação final, em conta corrente específica, a ser aberta pelo FNDE. Além disso, ela foi responsável por um desvio de objeto na aplicação de uma parcela dos recursos transferidos para aquele município, consoante exposto no parágrafo 19 deste voto.
27.	Consequentemente, julgo que as contas dessa responsável devem ser julgadas irregulares, sendo-lhe aplicada a multa prevista no art. 58, I e II, da Lei 8.443/1992, a qual fixo em R$ 10.000,00 (dez mil reais) .
28.	Também neste caso, não se operou a prescrição da pretensão punitiva do TCU, uma vez que os cheques emitidos para a empresa Bignardi Indústria e Comércio de Papéis e Artefatos Ltda. foram debitados nos dias 19/8/2009 e 2/10/2009 e o saque de R$ 126.000,00 (cento e vinte e seis mil reais) da conta específica ocorreu no dia 29/12/2014. Já o despacho que ordenou a citação dessa responsável foi exarado em 10/7/2017.
	Diante do acima exposto, em sintonia com a unidade técnica e com o Ministério Público junto ao TCU, VOTO para que o Tribunal aprove a minuta de acórdão que ora submeto à consideração deste Colegiado.
TCU, Sala das Sessões Ministro Luciano Brandão Alves de Souza, em 29 de janeiro de 2019.
BENJAMIN ZYMLER 
Relator